最高法院民事判決　　　　　　　　　 111年度台上字第2180號
上　訴　人　財政部國有財產署北區分署

法定代理人　郭曉蓉
訴訟代理人　林政雄律師
被 上訴 人　廖國富

訴訟代理人　吳育胤律師
被 上訴 人　蔡錦吉
　　　　　　曾金惠
上列當事人間請求返還土地等事件，上訴人對於中華民國111年4
月15日臺灣高等法院花蓮分院第二審判決（110 年度重上字第10
號），提起上訴，本院判決如下：
    主  文
原判決廢棄，發回臺灣高等法院花蓮分院。
    理  由
一、上訴人主張：被上訴人向伊承租坐落花蓮縣○○鄉○○○段
    0地號、○○段723、725、726、727 地號等土地（占用面積
    共2萬8,373平方公尺，下稱系爭土地）供採礦使用，並簽訂
    國有礦業用地租賃契約（下稱系爭租約），租期自民國96年
    7月2日至102年9月11日止。被上訴人於租期屆滿後，未依約
    按核定之水土保持計畫實施復整及防災措施後交還系爭土地
    ，無權占有系爭土地，自102年10月1日起獲有相當於租金之
    利益，致伊受有損害等情。爰擇一依民法第767條第1項規定
    或系爭租約第4條其他約定事項第15點第1項前段約定，及民
    法第179 條規定，求為命被上訴人依核定之水土保持計畫實
    施復整及防災措施後，將系爭土地騰空返還，並給付新臺幣
    （下同）160萬7,690元（自102年10月1日起至109 年10月31
    日止），及自109年11月起至返還該土地之日止，按月給付1
    萬8,914元之判決。
二、被上訴人則以：伊等承租後未曾實際占有、使用系爭土地開
    採礦石，上訴人於租期屆滿後即可取回系爭土地，不得再請
    求伊等返還並回復原狀；廖國富、曾金惠補充：主管機關經
    濟部已廢止伊等之礦業權，原核定水土保持計畫亦已失效；
    曾金惠另以：伊於100 年間將礦權持股百分之30讓與廖國富
    後即未參與相關事務，僅因蔡錦吉不同意伊退出，致未完成
    過戶等語，資為抗辯。
三、原審維持第一審所為上訴人敗訴之判決，駁回其上訴，理由
    如下：
  ㈠系爭土地為中華民國所有，上訴人係管理機關，蔡錦吉於83
    年間承受訴外人許慈雲之礦業權，廖國富與曾金惠則於96年
    4 月間經經濟部核准加入，成為礦業合辦人，兩造間就系爭
    土地簽訂系爭租約，租期至102年9月11日止，約定每月租金
    1萬8,914元，被上訴人於102年8月間申請續租系爭土地等情
    ，為兩造所不爭執。
  ㈡審諸上訴人所提各項事證，雖可認被上訴人於承租期間有使
    用系爭土地，及被上訴人曾申請續租，未經上訴人花蓮辦事
    處核准等情，但均無法證明被上訴人於起訴時仍占用系爭土
    地；依被上訴人提出之衛星影像照片，對照花蓮縣○○鄉其
    他礦場衛星影像照片，顯示系爭土地自93年7 月起迄今地貌
    均無改變，亦無開採礦石之痕跡；再佐以經濟部礦務局 110
    年8月6日函，可知被上訴人確未進行開採作業，難認有何占
    有使用之情。雖被上訴人於102 年1月及3月各有申報生產量
    20公斤之紀錄，仍無足認渠等有在系爭土地開採礦石。復參
    酌上訴人自承系爭土地上無需拆除之地上物，益見被上訴人
    抗辯因上訴人及礦業單位未核准開闢道路，致大型機具無法
    進入系爭土地採礦，礦權閒置等情非虛，上訴人依民法第76
    7條第1項規定請求被上訴人返還系爭土地，難認有理。
  ㈢上訴人固主張被上訴人未依系爭租約第4 條其他約定事項第
    15點第1 項前段約定，按核定之水土保持計畫實施復整及防
    災措施返還系爭土地，然上訴人未舉證被上訴人於租期屆滿
    後仍占用系爭土地，且依花蓮縣政府110年8月17日函、經濟
    部礦物局109年7月15日及110年7月16日會勘結果，可知被上
    訴人原承租系爭土地範圍僅有行政院農業委員會水土保持局
    為施作「恢復荖山天然湖泊工程」之相關設施，餘均為雜樹
    （草）林覆蓋，其礦業權亦遭經濟部於109年1月15日廢止，
    水土保持計畫書併同失效，則上訴人依上開約定請求被上訴
    人依原核定之水土保持計畫實施復整及防災措施，顯不具體
    且無必要，其請求被上訴人返還系爭土地，並給付自102 年
    10月1日起算相當於租金之不當得利，亦無理由。
  ㈣從而，上訴人依民法第767條第1項、第179條、系爭租約第4
    條其他約定事項第15點第1 項前段約定，請求被上訴人依核
    定之水土保持計畫實施復整及防災措施後返還系爭土地，並
    給付160萬7,690元，及自109 年11月起至返還土地之日止，
    按月給付1萬8,914元，為無理由。
四、本院廢棄原判決之理由：    
  ㈠按租賃定有期限者，其租賃關係於期限屆滿時消滅，承租人
    於租賃關係終止後，應返還租賃物與出租人，民法第450 條
    第1項、第455條分別定有明文。所謂返還租賃物與出租人，
    當係指依債務本旨，向出租人移轉租賃物之占有而言。依民
    法第946條第1項規定，占有之移轉因占有物之交付而生效力
    。而有交付不動產義務之債務人，依民法第241 條之規定，
    必於債權人遲延後，拋棄其占有，始得免除其交付義務。準
    此，租賃關係於租期屆滿而消滅後，承租人仍逕占有租賃物
    者，自屬無權占有，倘出租人為租賃物之所有人時，自得本
    於所有權之作用，請求返還租賃物，並依不當得利規定，請
    求承租人返還其所受之利益。
  ㈡兩造就系爭土地訂有租約，租期至102年9月11日止，被上訴
    人於系爭租約存續期間有使用系爭土地，為原審確定之事實
    。系爭租約第4條其他約定事項第15點第1項前段約定：租約
    終止時，承租人應繳清租金或其他未清款項，並依核定之水
    土保持計畫，實施復整及防災措施後，將土地交還出租機關
    。依上訴人提出被上訴人不爭執真正之續租換約申請書、上
    訴人花蓮辦事處108年7月19日函、同年12月11日函、109年7
    月24日函（見一審卷33至36、255、257至258 頁），被上訴
    人於租期屆滿後，已委請專人辦理後續土地復整相關工程，
    並向上訴人申請展延辦理期限。果爾，能否謂被上訴人於租
    期屆滿後無繼續占有系爭土地之事實，即非無疑。上訴人既
    否認被上訴人於租期屆滿後依債務本旨交還系爭土地（見原
    審卷62至63、99頁），依民事訴訟法第277 條前段規定，自
    應由被上訴人就已交付系爭土地之利己事實負舉證責任。原
    審徒以被上訴人因大型機具無法進入系爭土地採礦，致礦權
    閒置，恝置不論被上訴人於租期屆滿後有無返還系爭土地之
    意思，上訴人有無受領系爭土地之交付，或經被上訴人通知
    返還土地後，不為必要之協力而受領遲延，認上訴人未舉證
    被上訴人於租期屆滿後占有系爭土地，進而駁回上訴人之請
    求，尚嫌速斷。
  ㈢上訴論旨，指摘原判決違背法令，求予廢棄，非無理由。又
    因本件事實尚待原審調查審認，即無就法律上爭議先行言詞
    辯論之必要，附此敘明。
五、據上論結，本件上訴為有理由。依民事訴訟法第477條第1項
    、第478條第2項，判決如主文。
中    華    民    國   111    年    10    月    5     日
                      最高法院民事第六庭
                          審判長法官  魏  大  喨  
                                法官  李  寶  堂  
                                法官  林  玉  珮  
                                法官  高  榮  宏  
                                法官  胡  宏  文  
本件正本證明與原本無異
                                      書  記  官
中    華    民    國   111    年    10    月    7     日